【裁判字號】    89,重訴,460
【裁判日期】    900112
【裁判案由】    給付工程款
【裁判全文】
臺灣臺北地方法院民事判決  八十九年度重訴字第四六○號
    原      告  連興水電霓虹工程有限公司
    法定代理人  乙○○
    訴訟代理人  楊國華律師
    被      告  金沙國際興業股份有限公司
                            設台北市○○○路○段一六一號六樓
    法定代理人  甲○○      住.
    訴訟代理人  丙○○      住.
                李采霓律師
                陳金泉律師
    複  代理人  蘇文生律師
右當事人間給付工程款事件，本院判決如左：
    主    文
被告應給付原告新臺幣陸佰壹拾壹萬伍仟零參拾柒元，並自民國八十九年三月九日起
至清償日止按週年利率百分之五之利息。
訴訟費用由被告負擔。
本判決於原告以新臺幣貳佰零肆萬元供擔保後得假執行。但被告如於假執行程序實施
前，以新臺幣陸佰壹拾壹萬伍仟零拾柒元預供擔保得免假執行。
    事    實
甲、原告方面：
壹、聲明：
一、被告應給付原告新臺幣（下同）陸佰壹拾壹萬伍仟零拾柒元，並自起訴狀繕本
    送達翌日起至清償日止按週年利率百分之五給付利息。
二、訴訟費用由被告負擔。
三、第一項判決請准供擔保宣告假執行。
貳、陳述：
一、原告與訴外人大洪建設股份有限公司（下稱大洪公司）在民國八十三年六月廿二
    日簽訂工程承攬合約書，由原告承攬金沙國際商業大樓新建水電工程。嗣於八十
    四年三月一日經兩造與訴外人大洪公司同意，上開承攬合約之甲方當事人由大洪
    公司變更為被告，權利義務仍依原約履行。詎被告遽以八十七年四月廿日台北龍
    口郵局四五二號存證信函擅自解除系爭承攬契約，又拒絕原告繼續施工，依合約
    第廿六條約定被告雖得隨時解除合約，但應就已完成工程核實給價。又按承攬合
    約第五條第（二）款約定：「本工程現場施工完成部分於每個月依進度估驗後給
    付估驗金額百分之九十工程款。」原告計完成廿一期工程，其中第一－二十期工
    程款合計伍仟玖佰壹拾壹萬零伍佰肆拾元，被告已按上開約定給付百分之九十工
    程款即伍仟參佰壹拾玖萬玖仟肆佰捌拾陸元，餘款即百分之十計伍佰玖拾壹萬壹
    仟零伍拾肆元尚未給付原告；另第廿一期工程款貳佰零參萬玖仟捌佰參拾柒元其
    中百分之九十計壹佰捌拾參萬伍仟捌佰伍拾參元部分由訴外人鴻裕水電工程有限
    公司（下稱鴻裕公司）聲請強制執行，經本院民事執行處發給扣押命令。但該期
    款百分之十即貳拾萬參仟玖佰捌拾參元，被告仍應給付原告，是故被告應給付原
    告第一－廿一期工程款百分之十即陸佰壹拾壹萬伍仟零參拾柒元，並自起訴狀送
    達翌日起至清償日止給付法定遲延利息。
二、被告抗辯以其中第一至廿期工程保留款伍佰玖拾壹萬壹仟零伍拾肆元之金額固不
    爭執，但謂本件工程契約被告已依契約第廿七條第一、三、四、六款規定在八十
    七年四月廿日解除契約、或稱原告在八十七年三月十四日已聲明拋棄本件工程保
    留款、或稱原告已將工程保留款之債權讓與鴻裕公司云云。另第廿一期工程保留
    款部分被告卻主張原告並未施作。被告又主張如有任何工程款債權，被告依約亦
    得以工程逾期罰款肆仟玖佰參拾壹萬貳仟捌佰元（八十九年十一月廿一日答辯（
    二）狀改稱伍仟陸佰萬零玖仟陸佰元）主張抵銷等資為抗辯。
三、被告八十七年四月廿日存證信函之解除契約不合法：在八十七年四月間原告仍繼
    續在工地施工，被告尚為原告代墊工資至八十七年七月十三日止，此有被告在鈞
    院另案已判決確定之八十七年訴字第二六○八號確認工程款債權存在事件卷第二
    五三頁以下提出「代連興公司代辦代墊工程款明細」及支出轉帳憑證可稽，是以
    被告提出之被證三即前揭八十七年四月廿日存證信函指稱「無故停工達四十一天
    未見復工」，與事實不符，從而該存證信函謂「爰以本函通知自文到日起依合約
    第廿七條之規定辦理」或被告臨訟主張依系爭工程承攬合約第廿七條第一、三、
    四、六款約定解除契約均非可採。退萬步言，縱然被告得以解除契約，依民法第
    二百五十九條第一、三、六款規定亦應回復原狀即返還受領之物，若不能返還亦
    應償還其價額；又因有受領勞務，亦應以金錢償還之。且系爭合約第廿七條第二
    項亦約定「倘因前項六款情節之一解除合約時．．．應俟全部工程完工後始行結
    算」，如今系爭工程即台中金沙國際大樓新建工程既已完工，在八十七年十一月
    五日取得使用執照而啟用，原告自得就先前完工之工程保留款請求給付。
四、被告又辯稱依系爭契約第五條第三項、第廿條約定應俟工程全部完竣，經被告派
    員驗收合格，立保固二年切結書云云。但查上開約定應指承攬人完成全部工作而
    言，被告既於工程進行中擅自解約，拒絕原告繼續施工而另行發包其他廠商承攬
    接續完成系爭工程，自無合約第五條第三項或第廿條之適用。且查原告請求系爭
    款項乃第一—廿一期工程款其中百分之十之保留款，每期工程均已經被告完成估
    驗而受領；且查本件工程被告既以工程完竣向台中市政府工務局申請查驗核給使
    用執照並啟用，足證被告已受領原告完成之工作，豈能以未經驗收為抗辯。又查
    工程之驗收屬定作人檢查之權利，資為主張瑕疵擔保責任之依據而已，被告不得
    以未經驗收而拒絕給付報酬，是以被告此項抗辯非有理由。
五、被告又抗辯原告已拋棄系爭工程保留款權利或已將債權讓與鴻裕公司云云。惟查
    ：按解釋當事人所立據書據之真意，應以當時之事實及其他一切證據資為其判斷
    之標準，不能拘泥字面或截取書據中一二語，任意推解致失真意（最高法院十九
    年上字第廿八號判例）。查被告提出之鴻裕公司八十七年三月十七日鴻裕字第八
    七０三一七號函暨附件一、原告與鴻裕公司簽立工程移轉協議書、附件二、原告
    立具拋棄聲明書，若欲解釋原告與鴻裕公司之意思表示，應以此三份文件為整體
    之意思表示斷之，被告獨以拋棄聲明書抗辯原告已為拋棄工程款權利或以工程移
    轉協議書抗辯原告已將系爭債權讓與鴻裕公司云云，顯有曲解原告之意思表示，
    要非可採，上開鴻裕公司函暨附件移轉協議書及拋棄聲明書，其法律性質乃契約
    承擔之契約，讓與人即原告將系爭契約所生之法律上地位概括移轉與承受人鴻裕
    公司，該契約承擔契約應經被告之同意始生效力：
（一）從鴻裕公司八十七年三月十七日函文表示：「一、連興水電霓虹工程有限公司
      因財務困難，無法繼續履行合約，經該公司協請轉由本公司承接，並接辦合約
      未完成之工程。」、「二、煩請貴公司安排會面時間、地點，本公司及連興水
      電霓虹有限公司總經理會同面報，並協商移轉工程事宜。」足證鴻裕公司係為
      徵得被告同意由兩造與鴻裕公司三方面共同參與協商未完成工程由鴻裕公司承
      接，即承受原告在工程合約中之承攬人地位。
（二）前開函之附件一、原告與鴻裕公司簽訂之工程移轉協議書前文亦載明：「經雙
      方協議甲方（即鴻裕公司）願承接乙方（即原告）在金沙國際興業股份有限公
      司——金沙國際大樓新建水電工程．．．。」第一條約定：「甲方同意將乙方
      未完成部份，仍照原合約（按指本件系爭工程承攬合約）條件辦理完畢。」第
      二條約定：「乙方同意對金沙國際股份有限公司可主張之權利由甲方承受。」
      第四條約定：「乙方已完工部分之保留款，願待工程驗收結算後由甲方領取，
      同時甲方應負已完成部分及全部工程完工後之保固責任。」足證鴻裕公司應承
      擔兩造間工程承攬合約所生之一切權利及義務，並非僅承受債權而已。
（三）前開函之附件二、原告出具之拋棄聲明書載明：「立拋棄聲請書人連興公司承
      攬金沙公司——金沙國際大樓新建水電工程，茲因財務週轉困難，工程已無力
      繼續施作，經洽請上開工程履約保証人鴻裕水電工程有限公司同意，繼續施作
      未完成之全部工程。茲為釐清權利、義務，並期工程如期完成，特聲明拋棄立
      書人對承攬上開工程施作及領取工程款之一切權利及主張，由鴻裕公司繼續承
      攬施作全部在建工程。」表明由鴻裕公司繼續承攬，承受系爭合約之承攬人地
      位。
（四）查工程承攬契約第廿五條第（二）、（三）款：「（二）保證人（即鴻裕公司
      ）如應甲方（即被告）之要求，應代替乙方（即原告）履行本合約所定之義務
      。（三）連帶保證人代理乙方繼續施工時，其地位與乙方同。」訴外人鴻裕公
      司之於八十七年三月十七日以鴻裕字第八七０三一七號函附工程移轉協議書及
      拋棄聲明書寄予被告，其真意應係屬徵求被告是否同意原告與鴻裕公司開之契
      約承擔之意思表示，此從鴻裕公司嗣後又於八十七年四月廿三日以台北中崙郵
      局第六八五號存信函致函於被告，信函中所載「敝公司鴻裕字第八七０三一七
      號函諒已寄達，貴公司遲遲未覆函，為免影響貴我雙方之權益，貴公司是否同
      意敝公司履行保證人之權利與義務，煩請文到七日內覆函」（本院另案八十七
      年訴字第二六０八號卷第四五頁—原證八），已明白表明係在徵求被告同意與
      否。
（五）又查被告法定代理人甲○○八十八年二月三日於另案到庭陳述：「我收到拋棄
      書等，我們並不同意連興公司轉讓給鴻裕公司，而乙○○有到台中來找我，希
      望工程轉給鴻裕公司做，但我並不同意」等語，足徵被告不同意原告與鴻裕公
      司間契約承擔之法律行為。再者證人劉學健八十八年二月六日於另案證述：「
      依照工程慣例由承攬人先與定作人解約，再由原約保證人另覓一保證人與定作
      人訂定新約，原來承攬人的責任即可解除，所以我與乙○○協議亦是用此種方
      式，當時是為了履行保證人的權利義務，我們當時協議要由鴻裕公司去函被告
      ，請求被告與鴻裕公司另訂新約，同時將被告與連興公司的契約修正，我們約
      定若被告不同意則所做的協議作廢」，核與原告法定代理人乙○○於另案到庭
      證述：「工程界都是如此作法，當時與鴻裕公司約定，如果被告不同意鴻裕公
      司承受工程權利義務，則由連興公司繼續完工．．．」等語相符，均足證本件
      非單純債權讓與，事實已涉及擬變更契約主體，需被告同意之問題。辜不論性
      質為契約加入或契約承擔，應解為附有停止條件之法律行為，需被告之同意始
      能生效，但被告不同意，是以該工程移轉協議書及拋棄聲明書並未生效，故鴻
      裕公司在鈞院另案起訴請求確認原告對被告有工程款債權存在而非請求被告直
      接給付鴻裕公司工程款。
（六）被告以原告法定代理人乙○○另案證述：「連興公司並未脫離系爭合約當事人
      地位．．．。」而否認契約承擔性質，但查乙○○上開證述係指在被告未同意
      以前，原告仍為合約承攬人得繼續完工，否則乙○○豈有在同日又證述：「我
      拋棄聲明的意思是將所有已到期得領取的工程款、保留款以及繼續施工的義務
      一併移轉給鴻裕公司。」。訴外人鴻裕公司與原告間之契約承擔行為既因停止
      條件未成就而未生效，所為拋棄權利或工程移轉協議之意思表示自亦未生效，
      被告之抗辯自非可採。
六、被告又抗辯原告未施作第廿一期工程云云，但查：
（一）原告主張對於被告系爭工程之第廿一期工程款部分，業據原告提出第廿一期工
      程估驗計價單為憑，雖被告不否認該工程估驗單形式上之真正，惟抗辯原告未
      完成前述工程估驗程序，並未施作云云，惟查：【１】就系爭契約第廿一期工
      程有無施作與被告是否完成估驗間，並非完全相等，亦即被告未完成估驗並非
      表示原告即未施作第廿一期工程。【２】被告固然抗辯：第一至廿期工程估驗
      計價單上「監工」「業主」均有被告及相關人員之簽章，至於原告提呈之第廿
      一期計價單被告從未見過，係原告所自行製作云云，在鈞院另案復有提出工程
      估單第一至廿期計價單及第廿一期工程估驗計價單可資比較；又被告法定代理
      人甲○○固證述：「…我們請款流程是由連興公司會同被告監工一起估驗而計
      價單是由連興公司先提出再由我們一起去驗收，是由雙方同意再由連興公司向
      被告請款」，「請款程序必須要簽章」云云，惟查：
（１）依被告在鈞院另案卷第一三三—一五二頁所舉第一至廿期之工程估驗計價單觀
      之，並非每一期均有完整之「業主」及「監工」簽章。有該廿紙計價單在卷可
      憑。
（２）證人鍾國清八十八年七月二日在鈞院另案到庭證述：計價單是由業主監工及連
      興公司監工會同查驗，審核完畢才簽名，若審核過之公司及技師均會蓋章云云
      ，然就前開工程估價單，第一、十五至廿期並無大正工程設計顧問公司技師蓋
      章，代表被告公司之監工即證人鍾國清對於第六、七、十、十三、十四至廿期
      均未簽名，足認證人鍾國清所述與實情有違。
（３）證人康金樑八十八年十一月五日在另案亦證述：「系爭工程伊擔任工地副主任
      ，主要是負責土木部，估驗部分土木部分有負責，水電部分我有審核則有簽名
      ，從第十四期工程以後之估驗單我都有看過，當時有簽名。」、「廖進益是技
      師，估驗單是由廖進益先簽名後才到我這，而廖進益亦有部分時間未簽名。」
      、「估驗單一式好幾聯，我可能只簽一張，而我會簽名的部分只有我們公司的
      估驗單，連興公司之估驗單有時會簽有時不會簽。」等語，核與證人劉振傳在
      八十九年五月三日證述：「我們之前計價均有大正電機事務所廖進益在現場蓋
      章，後因（被告）現場監工王沼洋更改他的請款內容，廖不滿就不蓋了，以後
      我們請款一樣照送肆份，但王只簽名一份送公司，其餘均未簽。」相符，再參
      酌前開估驗單會簽之不完整，足認證人康金樑所述較符實情，堪予採信，則被
      告所提之第一至廿期之估驗單既非渠與原告間請款手續必要書面，自不得以原
      告所提出之第廿一期估驗單無被告之會簽即遽以否定之。
（４）又查，原告曾於八十七年二月廿八日簽發一紙備忘錄載明：「函送第二十一次
      計價單，請查照惠辦。本期計價單業已經工地監工會堪（勘），並完成數量，
      核對無誤，如檢附工程估驗計價單明細一份，敬請惠辦，儘速轉至台北公司請
      款是盼」，該備忘錄並經被告工地主任鍾國清簽署交付水電監工辦理，此業經
      鍾國清在鈞院另案證述為其所親自簽名無訛。是足認原告於八十七年二月廿八
      日確曾交付第廿一期工程估驗計價單明細予被告，設若原告未施作，如何交付
      之；且查被告之工地主任鍾國清對工地之進度瞭若指掌，如果被告所稱原告根
      本未施作該第廿一期工程，身為被告之工地主任又怎麼可能簽收該第廿一期工
      程估驗計價單並進而在備忘錄上簽名？且查原告在備忘錄上已載明：「本期計
      價單業已經工地監工人員會堪（勘），並完成數量，核對無誤，檢附工程估驗
      計價單明細乙份，敬請惠辦，儘速轉至台北公司請款為盼。」已明確揭示該期
      工程業經被告監工人員會勘清點數量無誤，並旨在請款，原告若未施作，被告
      工地主任鍾國清豈會簽收。若如被告主張原告於八十七年三月十一日起全面停
      工之情，更可佐證原告於八十七年二月廿八日前仍在施作，是以第廿一期工程
      計價期間八十七年一月七日—八十七年二月七日原告確有施工，應無疑義。
（二）被告既於簽收前開備忘錄後卻又無法提出該備忘錄所附之第廿一期工程估驗計
      價單，徒空言否認原告所提第廿一期工程估驗計價單要非可採。是原告所舉之
      第廿一期工程估驗計價單自堪採信。
七、至於被告另抗辯原告工程逾期，依約應賠償肆仟玖佰參拾壹萬貳仟捌佰元（八十
    九年十一月廿一日答辯（二）狀改稱伍仟陸佰萬零玖仟陸佰元），主張抵銷云云
    。但查被告提出被證九—被告單方制作之八十六年五月十七日工作日誌上雖記載
    ：「囑函通知連興水電公司，本大樓土木工程業已於八十六年五月十一日完工確
    認，八十六年五月廿九日為水電完工日期。」此為其片面記載，不足為憑，且原
    告迄未曾收受被告有關該土木完工通知函，在另案八十七年訴字第二六０八號確
    認債權存在事件繫屬前被告亦從未對原告主張工程有逾期應罰款之情事，並仍在
    八十六年七月十日以後繼續支付第十五—廿期工程款，被告從未曾主張扣款，被
    告遲至八十九年十一月廿一日答辯（二）狀始提出備忘錄乃臨訟杜撰，不足採信
    。又查該八十六年五月十七日工作日誌記載：水電消防部分原告連興公司仍派有
    十六位技工施作「ＢＦ（地下層）穿線、十三Ｆ撒水管安裝、十五與十六Ｆ廁所
    水電配管、風管搬運。」另其他包商施作帷幕牆方管料鑽孔加工、十六Ｆ柱補強
    、四Ｆ及十Ｆ砌磚、四Ｆ及十八Ｆ週邊擋水等工程。按廁所水電配管施作時機，
    須在隔間牆砌磚後水泥粉刷及磁磚按裝以前，足證八十六年五月十七日第十五、
    十六樓廁所隔間仍未完成，而四樓與十樓也還在砌磚，建築物帷幕牆仍在施工中
    ，以上均屬建築物土木建造工程，工作日誌卻又記載八十六年五月十一日本大樓
    土木工程業已完工，豈非矛盾。且查原告在八十六年十二月五日至八十七年一月
    六日施作第廿期工程時仍施作冷水管之配管，此可命被告提出第廿期工程估驗計
    價單附施作明細表可證，足證被告上開抵銷之主張要非可採。又被告在八十九年
    十一月廿一日答辯（二）狀又辯稱系爭合約第六條第四項約定：「本工程限土木
    完工後十五天內全部完成工作並在領得使用執照後二十天內送電送水。」本件使
    用執照在八十七年十一月五日核准，原告至遲應在八十七年十一月廿五日前完成
    送電，系爭工程在八十八年一月廿八日送電，已逾三百六十八天，應罰伍仟陸佰
    萬餘元，主張抵銷云云。惟查被告擅自解約拒絕原告繼續施工，並重新發包，原
    告已無義務為其完成送電，自無逾期賠款情事，被告上開抗辯實非可取。
、證據：提出工程合攬合約書、定作人變更同意書、第一－廿一期工程估驗計價單
    、第廿一期估驗計價單暨附件施作明細表、原告八十七年二月二十八日沙字第二
    三號備忘錄、本院八十七年度訴字第二六○八號民事判決、被告另案提出之「代
    連興公司代墊工程款明細」及支出轉帳憑證、鴻裕公司八十七年四月二十三日第
    六八五號存證信函、被告法定代理人另案陳述筆錄、另案證人劉學健、乙○○筆
    錄、另案證人鍾國清證人筆錄、原告備忘錄第廿一期計價單、臺灣高等法院民事
    庭通知（均影本）等件為證。
乙、被告方面：
壹、聲明：
一、原告之訴及假執行之聲請均駁回。
二、訴訟費用由原告負擔。
三、如受不利判決，願供擔保請准免為假執行。
貳、陳述：
一、原告對被告核無任何工程保留款債權存在。
（一）按系爭契約第五條第三項規定：「餘款俟工程全部完工經正式驗收合格並清潔
      整理工作場地經甲方認可後，立保固貳年之切結書後一次付清尾款。」
（二）次按第二十條規定：「工程驗收：工程全部完竣，經初驗合格後，由甲方派員
      驗收．．．。」
（三）準此以言，依系爭契約書之規定，原告得請領工程保留款之要件為：
      １．工程全部完竣。
      ２．經被告派員驗收合格。
      ３．由原告立保固二年之切結書。
（四）本件因原告進度嚴重落後，品質低劣，自八十七年三月十一日起即私自停工，
      且其亦於同年月十四日來函自承因財務週轉困難無力繼續施作，業經被告依系
      爭契約第二十七條第一、三、四、六款規定於八十七年四月二十日以台北龍口
      郵局第四五二號存證信函解除契約，是揆諸前揭系爭契約之明定，原告既未完
      成系爭工程，遑論通知被告派員驗收合格，並立保固切結書，故其對被告並無
      任何工程保留款請求權，殆無疑義。
二、退步言之，縱原告因系爭工程對被告有任何工程款得主張，亦因原告於八十七年
    三月十四日已聲明拋棄因施作系爭工程所領取工程款、保留款、及保固金等一切
    權利及主張，其對被告業已無任何債權存在。矧縱認前揭原告拋棄權利聲明書之
    真意係債權之讓與，依民法第二百九十四條第一項前段、第二百九十七條規定，
    則系爭工程款之債權人已由原告變更為訴外人鴻裕水電工程有限公司。職是，得
    對被告主張系爭工程款者為鴻裕公司，與原告無涉。本件原告請求工程款債權云
    云，洵屬無據。
三、原告並未施作第二十一期之工程：
（一）按民事訴訟第二百七十七條規定：「當事人主張有利於己之事實者，就其事實
      有舉證之責任。」；次按最高法院十七年上字第九一七號判例明揭：「民事訴
      訟如係由原告主張權利者，應先由原告負舉證之責，若原告先不能舉證，以證
      實自己主張之事實為真實，則被告就其抗辯事實即令不能舉證，或其所舉證據
      尚有疵累，亦應駁回原告之請求。」
（二）查因原告工程進度落後，品質低劣又因週轉不靈自八十七年三月十一日起全面
      停工，業如前述。第二十一期工程實係被告自行僱工完成，原告從未施作。揆
      諸前揭法條規定，原告既主張已完成二十一期之工程，自應就其施工之積極事
      實負舉證責任。
（三）系爭契約第五條第二項及第六項規定：「本工程現場施工完成部份於每個月依
      進度『估驗後』給付估驗金額百分之九十工程款」；「乙方（即原告）應於每
      次領款之同時，付予甲方（即被告）同等金額之工資或發票憑證，否則甲方可
      拒絕付款」。準此可知，原告每月可請領之工程款，應依其實際施工進度定之
      。而實際施工進度為何，非由原告於計價單上恣意填載，須會同被告至現場估
      驗方足為之。析言之，工程款之請領須具備下列要件：
      １原告現場施工完成。
      ２由原告就完工部份提出計價單，及同等金額之工資或發票憑證。
      ３會同被告就完工部份之工程估驗。
      ４經被告公司監工認可後，於估驗單上簽章確認實際施作之工程，方得請領。
（四）上揭事實徵諸上開契約明文及下列證據資料即明：
      １原告公司於鈞院另案八十七年度訴字第二六０八號，即第三人（原告之債權
        人）鴻裕水電工程有限公司請求確認原告及被告間系爭工程款債權存在事件
        ，於八十七年十一月十八日庭訊時承辦人潘進中證稱：「計價單是連興與被
        告人員會算後，由金沙公司人員攜回陳報上級檢準後交由一份給連興公司．
        ．」。
      ２再查，被告公司之法定代理人甲○○先生於八十八年二月三日本院上開事件
        庭訊時，亦就請領程序詳加說明：「．．．我們請款流程是由連興公司會同
        被告監工一起估驗，而計價單是由連興公司先提出再由我們一起去驗收，是
        由雙方同意由連興公司向被告請款。」，「請款程序必須要簽章」。
      ３原告起訴狀附之原證三號第一至第二十次之工程估驗計價單上之「業主」、
        「監工」均有被告公司承辦人員鐘國清或蘇順政等之簽名。惟第二十一期工
        程估驗計價單因係原告事後所自行製作，故無被告公司任何監工人員之簽名
        ，被告否認其形式及實質之真正。
（五）至於原告提呈經鍾國清於八十七年二月二十八日簽名之備忘錄，主張其已施作
      二十一期工程云云。惟查：鍾國清已於上開八十七年度訴字第二六○八號事件
      本院八十八年七月二日庭訊時確認其簽名之形式真正，然鍾國清亦釐清當時之
      簽名，並非確認內容之真正，僅係將之交辦水電負責處理之意。此徵諸其證稱
      ：「是我所簽名，當時資料交給我，我批示交由水電監工負責，我當時的想法
      就是交由水電監工處理，二十一期工程要看水電監工才可得知」即明。
（六）綜右呈述可知，原告確實早已因財務困難，無力施工。因其未施作廿一期工程
      ，故無法提出任何發票憑證，工資表並會同被告公司水電監工及建築師等會勘
      估驗，是以其提出之廿一期工程估驗單無如其提出第一至二十期工程估驗單上
      有被告公司水電監工人員之簽章。而備忘錄內容乃原告所編撰，並無完工之事
      實，此亦經鍾國清證述綦詳。原告所提呈之資料均無法證明廿一期工程為其所
      施作。準此，原告主張廿一期工程保留款，自應先就廿一期工程之施作負舉證
      責任。
三、末查，縱（假設語）原告對被告有「任何工程款」債權，因被告依約得向原告請
    求之工程逾期罰款，被告主張抵銷之。
（一）系爭契約第二十一條規定：「原告倘不依照合約規定期限完工應按逾期之日數
      ，每日賠償被告新台幣十五萬二千二百元整，是項賠償款，被告得在原告未領
      工程款內扣除之．．．」。
（二）又契約第六條第四項明文：「本工程限土木完工後十五天內全部完成工作並在
      領得使用執照後二十內送電送水。」
（三）本件工程土木於八十六年五月十六日完工準此以言，被告須於八十六年五月三
      十一日前完工，因其逾期完工，依契約書第二十一條規定，每日計罰十五萬二
      千二百元整，自八十六年六月一日起算至八十七年四月二十日解約日止，共三
      百二十五天，總計逾期違約罰鍰為四千九百三十一萬二千八佰元（152,200*
      324=49,312,800）。
（四）被告前已先後給付原告二十期工程款總計五千三百十九萬九千四百八十六元整
      。本件縱原告對被告有任何之工程款債權，被告於茲以之與原告應負之逾期罰
      鍰四千九百三十一萬二千八佰元整主張互為抵銷。故原告對被告並無任何債權
      存在。灼然明甚，本件原告之請求顯無理由。
四、對原告主張之事實及證據為承認與否之陳述：
（一）承認部份：
    １原告與大洪公司簽訂之系爭工程承攬合約，甲方之當事人變更為被告由被告概
      括承受其權利義務。
    ２被告於八十七年四月二十日以台北龍口郵局第四五二號存證信函解除系爭契約
      。
    ３被告已給付第一期至第二十期之工程款予原告。
（二）爭執部份
    １被告解除系爭契約係因原告給付遲延，且其又於八十七年三月十一日起全面停
      工，履經被告催請其復工，惟原告仍以無力施作為由拒絕之。被告核無任何拒
      絕原告繼續施工情事。
    ２原告並未施作第廿一期工程。
    ３被告未積欠原告任何工程款，包括工程保留款。
、證據：提出被告八十七年三月十七日（87）金沙字第○二一號函、原告之拋棄聲
    明書、台北龍口郵局第四五二號存證信函、鴻裕水電工程有限公司鴻裕字第八七
    ０三一七號函、鈞院八十七年度訴字第二六○八號事件八十七年十一月十八日筆
    錄節本、鈞院八十七年度訴字第二六○八號事件八十八年二月三日筆錄節本、原
    告八十七年二月二十八日沙字第二三號備忘錄、鈞院八十七年度訴字第二六○八
    號事件八十八年七月二日庭訊筆錄節本、被告公司工作日誌、代連興公司代辦代
    墊工程款明細、鈞院八十七年度訴字第二六○八號事件筆錄節本、被告八十六年
    五月十七日備忘錄、系爭工程臺中市政府工務局使用執照、八十七年十二月四日
    律師函、臺灣電力公司臺中營業處八十八年二月四日臺中八七一二－一九八七號
    書函等件（均影本）為證。
丙、本院依職權調閱本院八十七年度訴字第二六○八、臺灣高等法院八十九年度上字
    第九一號卷宗。
    理    由
一、原告起訴主張其與訴外人大洪公司於八十三年六月廿二日簽訂工程承攬合約書，
    承攬金沙國際商業大樓新建水電工程，嗣於八十四年三月一日經兩造與訴外人大
    洪公司同意，上開承攬合約之當事人由大洪公司變更為被告，權利義務仍依原約
    履行。詎被告擅自解除系爭承攬契約，又拒絕原告繼續施工，依合約第廿六條約
    定被告雖得隨時解除合約，但應就已完成工程核實給價。另合約第五條第（二）
    款約定：「本工程現場施工完成部分於每個月依進度估驗後給付估驗金額百分之
    九十工程款」，原告計完成廿一期工程，其中第一－二十期工程款合計伍仟玖佰
    壹拾壹萬零伍佰肆拾元，被告已按上開約定給付百分之九十工程款，餘款即百分
    之十計伍佰玖拾壹萬壹仟零伍拾肆元尚未給付原告；另第廿一期工程款貳佰零參
    萬玖仟捌佰參拾柒元其中百分之九十計壹佰捌拾參萬伍仟捌佰伍拾參元部分由訴
    外人鴻裕公司聲請強制執行，經本院民事執行處發給扣押命令。但該期款百分之
    十即貳拾萬參仟玖佰捌拾參元，被告仍應給付原告，是故被告應給付原告第一－
    廿一期工程款百分之十即陸佰壹拾壹萬伍仟零參拾柒元，並自起訴狀送達翌日起
    至清償日止給付法定遲延利息等語。被告則以：依系爭契約之約定原告得請領工
    程保留款之要件為：１工程全部完竣、２經被告派員驗收合格、３由原告立保固
    二年之切結書。本件因原告進度嚴重落後，品質低劣，自八十七年三月十一日起
    即私自停工，且其亦於同年月十四日來函自承因財務週轉困難無力繼續施作，業
    經被告於八十七年四月二十日解除契約，原告既未完成系爭工程，遑論通知被告
    派員驗收合格，並立保固切結書，故其對被告並無任何工程保留款請求權。縱原
    告因系爭工程對被告有任何工程款得主張，亦因原告於八十七年三月十四日已聲
    明拋棄因施作系爭工程所領取工程款、保留款、及保固金等一切權利及主張，其
    對被告業已無任何債權存在；再原告並未施作第二十一期之工程第二十一期工程
    實係被告自行僱工完成，原告從未施作；另依系爭契約第五條第二項及第六項約
    定，原告每月請領工程款，應依其實際施工進度定之，實際施工進度為何，非由
    原告於計價單上恣意填載，須會同被告至現場估驗方足為之；原告於本院另案八
    十七年度訴字第二六０八號，鴻裕公司請求確認原告及被告間系爭工程款債權存
    在事件，依證人潘進中及被告法定代理人甲○○之說明及參照第一至第二十次之
    工程估驗計價單上之「業主」、「監工」均有被告公司承辦人員鐘國清或蘇順政
    等之簽名等情，而第二十一期工程估驗計價單因係原告事後所自行製作，故無被
    告公司任何監工人員之簽名，被告否認其形式及實質之真正；縱原告對被告有任
    何工程款債權，本件工程土木於八十六年五月十六日完工，被告依約被告須於八
    十六年五月三十一日前完工，因其逾期完工，依約每日計罰十五萬二千二百元整
    ，自八十六年六月一日起算至八十七年四月二十日解約日止，共三百二十五天，
    總計逾期違約罰鍰為四千九百三十一萬二千八佰元（152,200*  324=49,312,800
    ），被告主張抵銷之等語置辯。
二、經查：原告主張於八十三年六月二十二日與訴外人大洪公司簽訂工程承攬合約書
    ，由原告承攬金沙國際商業大樓新建水電工程，嗣於八十四年三月一日經兩造與
    訴外人大洪公司同意，上開承攬合約之甲方當事人由大洪公司變更為被告，權利
    義務仍依原約履行，被告依約完成一至廿期工程且經被告計價確認，其後被告於
    八十七年四月廿日以台北龍口郵局四五二號存證信函解除系爭承攬契約（此部分
    效力究係解除或終止容有疑義，詳後述），其間被告業已給付一至二十期工程款
    百分之九十工程款伍仟玖佰壹拾壹萬零伍佰肆拾元，嗣系爭金沙國際大樓新建工
    程完工，並在八十七年十一月五日取得使用執照而啟用；另系爭工程第廿一期工
    程款貳佰零參萬玖仟捌佰參拾柒元其中百分之九十計壹佰捌拾參萬伍仟捌佰伍拾
    參元部分由訴外人鴻裕公司聲請強制執行，經本院民事執行處發給扣押命令，後
    經被告聲明異議，嗣由鴻裕公司對被告提起確認債權存在之訴，經本院八十七年
    度訴字第二六○八號判決確認連興水電霓虹工程有限公司對被告有壹佰捌拾萬
    伍仟捌佰伍拾元之工程款債權存在，其後經被告提起上訴，因被告（即該件上
    訴人）與鴻裕公司合意停止訴訟程序，被告未於四個月內續行訴訟，依民事訴訟
    法第一百九十條視為撤回上訴而確定等情，為被告所不爭執，復有原告所提出之
    工程承攬合約書、定作人變更同意書、第一－廿期工程估驗計價單、本院八十七
    年度訴字第二六○八號民事判決；被告所提出之臺北龍口郵局第四五二號存證信
    函、臺中市政府工務局使用執照等件為證，且經本院調閱本院八十七年度訴字第
    二六○八號、臺灣高等法院八十九年度上字第九一號卷宗查核屬實，自堪信為實
    在。
三、原告主張系爭工程第廿一期工程係其施作完成，為被告所否認。本件關於系爭工
    程第廿一期工程施工部分，業據原告提出第廿一期工程估驗計價單暨附件施作明
    細表為憑，被告辯稱：本件因原告工程進度落後，品質低劣又因週轉不靈自八十
    七年三月十一日起全面停工，第廿一期工程實係被告自行僱工完成，原告從未施
    作，且依系爭契約第五條第二項及第六項約定，工程款之請領須具備下列要件：
    １原告現場施工完成、２由原告就完工部份提出計價單，及同等金額之工資或發
    票憑證、３會同被告就完工部份之工程估驗、４經被告公司監工認可後，於估驗
    單上簽章確認實際施作之工程，方得請領，參照本院另案八十七年度訴字第二六
    ０八號，證人潘進中、被告法定代理人甲○○說明及該第一至第二十次之工程估
    驗計價單上之「業主」、「監工」均有被告公司承辦人員鐘國清或蘇順政等之簽
    名。惟第廿一期工程估驗計價單因係原告事後所自行製作，故無被告公司任何監
    工人員之簽名，被告否認其形式及實質之真正等語。查：原告就系爭契約第廿一
    期工程有無施作與被告是否完成估驗間，並非完全相等，亦即被告未完成估驗並
    非表示連興公司即未施作第廿一期工程；另觀之被告所舉第一至廿期之工程估驗
    計價單，並非每一期均有完整之「業主」及「審核」簽章；至證人即被告所派至
    系爭工程工地主任鍾國清於本院另件八十七年度訴字第二六○八號確認債權存在
    事件證述：計價單是由業主監工及連興公司監工會同查驗，核完畢才簽名，而審
    核過之公司及技師均會蓋章等語，惟就前開工程估價單，經本院查核該第一、十
    五至二十期並無大正公司蓋章，代表被告之監工即證人鍾國清對於第六、七、十
    、十三、十四至二十均未簽名，證人鍾國清所述與實情有所出入；況證人康金樑
    於本院另件八十七年度訴字第二六○八號確認債權存在事件證述：系爭工程伊擔
    任副主任，主要是負責土木部，估驗部分土木部分有負責，水電部分他有審核則
    有簽名，從第十四次（指第十四期工程之估驗單）後有看過，當時有簽名，．．
    ．廖進益是技師，通常估驗單是由廖進益先簽名後才到我這，而廖進益有一段時
    間未簽名，且估驗單一式好幾聯，我可能只簽一張，而我會簽名的部分是我們公
    司的估驗單，連興公司之估驗單有時會簽有時不會簽等語，又證人劉振傳於本院
    證稱：第廿一期工程估驗計價單是伊所製作，作好後再與他們王沼洋協調後製作
    聲請，伊會製作四份退回三份，一份他們（指被告）送台北，與被告協調時會與
    王沼洋到現場會勘無誤後製作，之前均有大正電機事務所廖進益在現場蓋章，廖
    進益是被告所派之人員，後因現場監工更改他的請款內容，廖進益不滿就不蓋了
    ，以後恐款仍送四份，但王沼洋只簽名一份送公司，其餘均未簽等語，證人劉振
    傳、康金樑二人所述較為相符，參酌前開估驗單會簽之不整，足認證人康金樑、
    劉振傳所述較符實情，堪予採信，證人鍾國清所證則不足採信，是並非以原告所
    提出之第廿一期估驗單無被告之會簽即遽以認定原告未完成系爭廿一期工程。次
    查原告於八十七年二月二十六簽署一紙函件載明「函送第二十一次計價單，請查
    照惠辦。本期計價單業已經工地監工會堪，並完成數量，核對無誤，如檢附工程
    估驗計價單明細一份，敬請惠辦．．．．」，該紙信函並經鐘國清簽署交付水電
    監工辦理等情，業經證人鐘國清於本院另件八十七年度訴字第二六○八號確認債
    權存在事件到庭證述無訛，且經本院調閱卷宗查核屬實，若原告未施工，則何以
    被告所派駐系爭工程監工之人員會簽收並在該函件上簽註交付水電監工辦理等字
    眼；至於被告主張原告於八十七年三月十一日起全面停工之情，亦無可佐以所述
    原告於八十七年二月二十六日前未施作一節，至於被告所提出之代連興公司代辦
    及代墊工程明細，均是被告公司自行製作之傳票，有關八十七年一、二、三月間
    之憑證，並未具體載明係何期工程施作之項目，四月後之憑證更難認與第廿一期
    工程有何因果關係，被告上開辯解自非可採，則原告主張系爭工程第廿一期係其
    所施工一節，應可採信。
四、被告雖主張係依系爭合約書第二十七條規定解除合約一節，原告不爭執有收受該
    解除合約之存證信函，惟辯稱：在八十七年四月間原告仍繼續在工地施工，被告
    尚為原告代墊工資至八十七年七月十三日止，有「代連興公司代辦代墊工程款明
    細」及支出轉帳憑證可稽，被告存證信函指稱「無故停工達四十一天未見復工」
    ，與事實不符，從而該存證信函謂「爰以本函通知自文到日起依合約第廿七條之
    規定辦理」或被告臨訟主張依系爭工程承攬合約第廿七條第１、３、４、６款約
    定解除契約並無理由等語。然依兩造所不爭執之鴻裕公司八十七年三月十七日鴻
    裕字第八七○三一七號表明原告因財務週轉困難無法繼續履行合約、工程移轉契
    約書及鴻裕公司八十七年四月二十三日掣發之第六八五號存證信函請被告表明是
    否同意鴻裕履行保證人責任，參照另件本院八十七年訴字第二六○八號確認債權
    存在事件鴻裕公司法定代理人劉學健陳稱：「依照工程慣例由承攬人先與定作人
    解約，再由原約保證人另覓一保證人與定作人訂定新約，原來承攬人的責任即可
    解除，所以我與乙○○協議亦是用此種方式，當時是為了履行保證人的權利義務
    ，我們當時協議要由原告去函被告，請求被告與原告另訂新約，同時將被告與連
    興公司的契約修正，我們約定若被告不同意則所做的協議作廢」及乙○○（即原
    告法定代理人）於該件所證：「工程界都是如此作法，當時與原告約定，如果被
    告不同意原  告承受工程權利義務，則由連興公司繼續完工，．．．．」等語，
    雖不能直接認定原告有向被告表示因財務困難無法履約，然鴻裕公司發函既經與
    原告協調後發函，應足認原告當時確有難以履約之情形，即與系爭合約書第廿七
    條第三、六款情形相符。至於該合約書第廿七條雖約定：「解除合約：乙方（即
    原告）如有左列情事之一時，甲方（即被告）得隨時解除本合約，並得以任何方
    式將全部或一部份工程改招他商承辦，或由甲方自理，甲方因此所受之一切損失
    ，乙方及其保證人應負連帶賠償責任之全責（一）違反本合約之任一條款，經甲
    方通知而未立即改善者。．．．乙方倘因前六款情節之一解除合約時，應立即停
    工，負責遣散工人，並將到場材料機具設備等交由甲方全權使用，無論甲方自理
    或另招他商承辦，均應俟全部工程完工後始行結算，解除契約責任，但發生國家
    賠償法事件，甲方仍得向乙方求償。」，並另於該合約第廿六條定立合約終止之
    條款（第廿六條：「合約終止：甲方認為工程有終止必要時，得隨時解除合約之
    全部或一部分工程，甲方一經通知，乙方應立即停止，並由乙方負責遣散工人，
    其已完成工程及已進材料，均由甲方核實給價，解除合約責任，但發生國家賠償
    法事件，甲方仍將依法向乙方求償」），惟觀之上開條文僅該第廿六條係得由被
    告任意終止承攬契約，此時甲方之被告應負給付已完工部分價款，其責任在被告
    ；至該合約第廿七條則係約定有可歸責於原告之原因影響工程進行，則除得由被
    告自理另行招商外，並得向原告及其保證人請求因此所受之損害，其責任在於原
    告，除此契約責任外，僅使用「終止」及「解除」兩種用語之不同，解除與終止
    之意思表示，其法律上效力雖有不同，然其意在使契約失其效力者，並無二致。
    所謂解除契約係指雙方應回復到未定約前之狀況而言，而終止契約，即指承認原
    先之契約效力，但自終止時往後失效而言。次按民法第四百九十條及第五百零五
    條第一項有關承攬報酬應於工作完成時給付之規定，並不具強制性，若當事人間
    另有合意，自不受此規定之限制。查系爭合約書第五條第二項約定：本工程現場
    施工完成部分於每個月依進度估驗後給付估驗金額百分之九十工程款，有該合約
    書可證。是以兩造約定工程款給付方式，係依工程進度按月隨估隨付，並非於全
    部工程完工後始得請款，本件承攬契約具有繼續性，若被上訴人於施作中途有違
    約事由，亦僅得終止契約，不得溯及解除全部契約，況被告就原告所完工之系爭
    工程第一至廿期工程款金額百分之九十款項業已給付並予承認，足認兩造間之真
    意承攬關係並非解除而係終止，被告發函予原告解除合約一語其意在使契約失效
    ，自應解為終止之意思表示。本件被告既係終止承攬契約而使契約往後失效，則
    原告就已施作工程之部分請求報酬（含保留款），自不因契約之終止而受影響，
    應可認定。
五、被告另主張：原告於八十七年三月十四日已聲明拋棄因施作系爭工程所領取工程
    款、保留款、及保固金等一切權利及主張，其對被告業已無任何債權存在等語，
    原告固不爭執該拋棄聲明之真正，惟辯稱：當時拋棄聲明的意思是將所有已到期
    得領取的工程款、保留款以及繼續施工的義務一併移轉給鴻裕公司，並欲取得被
    告之同意，係附停止條件之契約承擔，惟訴外人鴻裕公司與原告間之契約承擔行
    為既因停止條件未成就而未生效，所為拋棄權利或工程移轉協議之意思表示自亦
    未生效等語置辯。就此部分茲分敘如下：
（一）按承擔債務非不得附有停止條件，在停止條件成就前，尚難謂債務已當然移轉
      於第三人，最高法院四十九年台上字第一一七號判決已明揭其意，是法律行為
      除有禁止規定，仍得以附款限制其效力之發生。再者契約承擔乃以承受契約當
      事人地位為標的之契約。即依法律行為所生之概括承受也。如雙務契約當事人
      之一方將其地位移轉於他人，即其適例。此種移轉係將由契約關係所發生之債
      權、債務及其他附隨的權利關係一併移轉，就債務承擔而言，因債權之實現繫
      乎債務人之支付能力，如允許任意之承擔契約而移轉，對於債權人則此毫無保
      障，是民法第三百零一條規定第三人與債務人訂立契約承擔其債務者，非經債
      權人承認，對於債權人不生效力。
（二）本件經查：原告與訴外人鴻裕公司發函予被告同時附有工程移轉協議書、拋棄
      聲明書，有鴻裕公司於另件本院八十七年度訴字第二六○八號確認債權存在事
      件所提八十七年三月十七日鴻裕字第八七○三一七號函、工程移轉協議書、拋
      棄聲明書可憑，則解釋原告與鴻裕公司之意思表示，應以三份文件為整體之意
      思表示觀察。
    １查工程承攬契約第二十五條第（二）、（三）款：「（二）保證人（即鴻裕公
      司）如應甲方（即被告）之要求，應代替乙方（即原告）履行本合約所定之義
      務。（三）連帶保證人代理乙方繼續施工時，其地位與乙方同」之約定，即為
      同一旨趣。而鴻裕公司於八十七年三月十七日以鴻裕字第八七０三一七號函附
      拋棄聲明書寄予被告，意應係屬探求被告是否同意鴻裕公司為此契約承擔之意
      思表示，而被告於未答覆之際，鴻裕公司仍於八十七年四月二十三日再以第六
      八五號存證信函致函於被告，信函中所載「蔽公司鴻裕字第八七０三一七號函
      諒已寄達，貴公司遲遲未覆函，為免影響貴我雙方之權益，貴公司是否同意蔽
      公司履行保證人之權利與義務，煩請文到七日內覆函」（即指前揭工程承攬契
      約第二十五條第（二）、（三）款之條款），已明白表明係在徵求被告之同意
      與否。
    ２次查被告法定代理人甲○○於另件本院八十七年度訴字第二六○八號確認債權
      存在事件陳稱：「我收到拋棄書等，我們並不同意連興公司轉讓給鴻裕公司，
      而乙○○有到台中來找我，希望工程轉給金沙公司做，但我並不同意」等語，
      足徵被告不同意原告與鴻裕公司間之法律行為。再者證人即鴻裕公司總經理劉
      學健於本院八十七年度訴字第二六○八號確認債權存在事件中到庭證稱：「依
      照工程慣例由承攬人先與定作人解約，再由原約保證人另覓一保證人與定作人
      訂定新約，原來承攬人的責任即可解除，所以我與乙○○協議亦是用此種方式
      ，當時是為了履行保證人的權利義務，我們當時協議要由原告（即鴻裕公司）
      去函被告，請求被告與原告（即鴻裕公司）另訂新約，同時將被告與連興公司
      的契約修正，我們約定若被告不同意則所做的協議作廢」，核與原告法定代理
      人乙○○於另件本院八十七年度訴字第二六○八號確認債權存在事件所陳：「
      工程界都是如此作法，當時與原告（即鴻裕公司）約定，如果被告不同意原告
      （即鴻裕公司）承受工程權利義務，則由連興公司繼續完工，．．．．」等語
      相符，均足證本件非單純債權讓與，實已涉及擬變更契約主體，需被告同意之
      問題。辜不論性質為契約加入或契約承擔，是前揭說明，可解為附有停止條件
      之法律行為，需被告之同意始能生效。
    ３從而，連興公司與原告間之債權承擔行為既因停止條件未成就而未成效，所為
      拋棄權利之意思表示自亦未生效。則被告獨具拋棄聲明書抗辯連興公司已為拋
      棄聲權利之意思表思顯有曲解之勢，要非可採。
六、原告主張對被告有系爭工程第一至廿一期工程保留款即陸佰壹拾壹萬伍仟零參拾
    柒元，被告對系爭工程第一至廿期係被告所完成，且已付百分之九十工程款，尚
    有百分之十保留款未付等不爭執，已如前述，惟辯稱：依系爭契約第五條第三項
    、第二十條規定觀之，原告得請領工程保留款應將系爭工程全部完竣、經被告派
    員驗收合格並由原告立保固二年之切結書方可請求，本件業經被告依系爭契約第
    二十七條第一、三、四、六款規定於八十七年四月二十日以台北龍口郵局第四五
    二號存證信函解除契約，原告既未完成系爭工程，遑論通知被告派員驗收合格，
    並立保固切結書，故其對被告並無任何工程保留款請求權等語，查：系爭工程承
    攬合約書第五條第二項約定：「本工程現場施工完成部份於每個月依進度『估驗
    後』給付估驗金額百分之九十工程款」；同條第三項約定：「餘款俟工程全部完
    工經正式驗收合格並清潔工作場地經甲方認可後，立保固貳年之切結書後一次付
    清尾款」，同條第四項約定：「得保留總工程款百分之一為保證保固金於期滿後
    無息退還」，第廿三條約定：「本工程自全部竣工且經試運轉及正式驗收合格之
    日起，由乙方（即原告）保固，並得保留總工程款百分之一為保證保固金，倘設
    備或材料損壞時，經查明係由製造及安裝工作不良、材料不佳所致者，應由乙方
    依照圖樣在限期內負責無條件修復，如通知後逾期不辦理者，甲方（即被告）得
    動用保證保固金修理，本工程之保固期限為驗收合格日起貳年，乙方及保證人仍
    應負責到期滿為止，退還保證保固金時，均應扣除修理費用」；本件系爭工程業
    已全部完工，並在八十七年十一月五日取得使用執照而啟用一節，為被告所不爭
    執，已如前述，而本件自完工迄今業已二年有餘，已逾兩造約定之二年保固期間
    ，而保固依系爭合約書第廿三條文義觀之，係就原告所承攬工程於保固期間若有
    設備或材料損壞係因原告製造及安裝工作不良、材料不佳所致，應由原告負責修
    復，本件被告迄未提出該金沙國際商業大樓水電部分有何因原告製造及安裝不良
    、材料不佳所致之設備或材料損壞之情形，則該保固期間已滿，依約原告即已解
    除其保固責任，原告自無再立保固切結書之必要；況被告就保固期間系爭工程所
    完成之大樓有何應由原告負責修繕之情形，亦未曾提出以主張扣款，則被告辯稱
    因該條件未成就，原告不得請求尾款（即系爭保留款）等語，即無足採信。
七、被告復主張：縱認原告對被告有任何工程款債權，本件工程土木於八十六年五月
    十六日完工，被告應於八十六年五月三十一日前完工，因其逾期完工，依契約書
    第二十一條規定，每日計罰十五萬二千二百元，自八十六年六月一日起至八十七
    年四月二十日解約日止計三百二十五天，總計逾期違約罰款為四千九百三十一萬
    二千八佰元，被告主張抵銷等語。查：系爭契約第六條第四項固約定明文：「本
    工程限土木完工後十五天內全部完成工作並在領得使用執照後二十內送電送水」
    ，惟一般建築工程，土木工程與水電工程係互相協調配合施工，土木工程施作至
    一定進度，自應由現場監工依其進度通知水電施工者進場施工，否則水電施工者
    何以知悉土木工程何時完工。本件被告雖提出工程日報表及八十六年五月十七日
    備忘錄為證，然為原告所否認，況此亦不足以證明被告確有通知原告土木完工日
    期及進場施工一節；則被告主張原告逾期完工，依約應賠償逾期款項，而主張抵
    銷等情即不足採信。
八、綜上所述：原告依承攬契約請求被告給付陸佰壹拾壹萬伍仟零參拾柒元，並自起
    訴狀繕本送達翌日即八十九年三月九日起至清償日止按週年利率百分之五給付利
    息為有理由，應予准許。
九、本件兩造均陳明願供擔保，聲請宣告假執行及免為假執行，經核均無不合，爰分
    別酌定相當擔保金額准許之。
結論：原告之訴為有理由，依民事訴訟法第七十八條、第三百九十條第二項、第三百
九十二條，判決如主文。
中      華      民      國    九十    年      一      月     十二     日
                              民事第四庭法      官  蔡政哲
右為正本係照原本作成
如對本判決上訴，須於判決送達後廿日內向本院提出上訴狀
中      華      民      國    九十    年      一      月     十五     日
                                        法院書記官  林鈴芬


司法院資訊處製作；財團法人民間司法改革基金會備份。
